【裁判字號】    88,簡上,428
【裁判日期】    890707
【裁判案由】    給付工程款
【裁判全文】
臺灣臺中地方法院民事判決  八十八年度簡上字第四二八號
    上  訴  人  南獅營造有限公司
    法定代理人  乙○○
    被  上訴人  甲○○
右當事人間請求給付工程款事件，上訴人對於中華民國八十八年八月四日本院臺中簡
易庭八十八年度中簡字第九四五號第一審判決提起上訴，本院判決如左：
    主    文
原判決關於命上訴人給付超過新臺幣柒萬捌仟元之本息部分，及訴訟費用之裁判均廢
棄。右廢棄部分，被上訴人在第一審簡易之訴駁回。
其餘上訴駁回。
第一、二審訴訟費用由被上訴人負擔五分之四，餘由上訴人負擔。
    事    實
一、上訴人方面：
（一）聲明
  １、原判決廢棄。
  ２、被上訴人在第一審之訴駁回。
（二）陳述：除與原審判決書所載者相同茲予引用外，補稱：
  １、上訴人業將本件工程款支付完畢，分別如下：於民國八十七年三月十六日以面
      額新臺幣（下同）二十六萬元之支票二紙，預付工程款；同年五月二十日以現
      金二十五萬元支付暫借工程款；同年六月三十日以面額二十四萬元之支票一紙
      支付鍋爐、開水機款，並以面額十三萬九千二百三十元之支票一紙支付衛浴設
      備工程款、面額五十八萬四百元之支票一紙支付冷氣工程款；同年七月二十日
      以現金三十萬元預支工程款；同年七月二十八日以面額四十七萬九百七十元之
      支票一紙支付尾款。另加上保固金七萬八千元及代墊化糞池材料款二十八萬一
      千四百元，總計即為二百六十萬元。
  ２、原判決所指：「且衡諸常理，包商常為領得工程款，而有迫不得已簽下付款請
      示單者」，與真實不合，上訴人否認之，而被上訴人就該「迫不得已」之事實
      亦未舉證以實其說。
  ３、被上訴人於八十七年七月二十八日請款時，係與訴外人陳文宗詳細討論尾款金
      額及保固金之事宜，而後經被上訴人詳細察看付款請示單上之內容，始於其上
      簽名，被上訴人完全知悉請示單之內容並同意，並未受任何脅迫。縱認被上訴
      人簽立該付款請示單有不得已之情事，但該付款請示單之內容既為被上訴人所
      明知，被上訴人復於該付款請示單上簽名，且收受工程尾款四十七萬九百七十
      元，該付款請示單之記載，即為被上訴人意思表示之內容，被上訴人即應受其
      拘束，嗣後不得再為不同之主張。
  ４、兩造之工程合約係於八十六年十二月間所簽立，而前開付款請示單係於八十七
      年七月二十八日由被上訴人開立予上訴人，縱認工程合約書與付款請示單之記
      載前後約定不一致，因付款請示單約定在後，顯係雙方合意變更工程合約之原
      約定，自應以付款請示單之記載為準，方符契約之真意。
  ５、上訴人向陸軍二四三五部隊承作之工程金額，於兩造訂立工程合約前即已確定
      ，且工程分為土木及水電二部分，上訴人分別轉包予不同人施作，因轉包之人
      不同，上訴人自無可能以高於原承作金額將水電部分轉包於被上訴人，否則上
      訴人即受有虧損，故原判決稱「自應就全部價款為計算，豈能僅就單一部分論
      定」云云，顯與經驗法則不合。又原判決稱「承包工程原本即有風險」，此與
      本件無關，蓋工程款之高低，於工程訂立時即可預見，此與「風險」係訂約後
      始發生者，迥不相同。
  ６、本件工程都是被上訴人與證人陳文宗在接洽，上訴人最後係以二百六十萬元總
      價發包予被上訴人，當時有提供軍方的材料明細表給被上訴人估價，且被上訴
      人也懂生化處理器的材質，故被上訴人在簽約之前即已知道要做的是比較貴的
      生化處理器。但簽約當天兩造並未談及化糞池問題，被上訴人亦未表示過係以
      水泥作的估價。而上訴人為免事後糾紛，特別於契約書附註第二點標明「工程
      無追加減帳」，亦即被上訴人承包本件工程係以總價承攬，其工程內容，當然
      包含施工所需之材料，亦由被上訴人負擔，且上訴人為杜絕爭議，更特別於附
      註一上載明，合約內容以武嶺營區兵舍更新工程為標準（按該武嶺營區更新工
      程合約即約定化糞池之材料費應由包商負擔）。
  ７、本件工程合約書，原由上訴人書寫內容完畢並蓋用上訴人之印章，由證人陳文
      宗交給被上訴人簽名，上訴人對添載書寫部分俱有蓋印，但被上訴人取得該工
      程合約書後，遲未交回上訴人，因為工程很急，沒有拿到契約就開工。至工程
      完成後，被上訴人始將工程合約書交由陳文宗轉交上訴人，上訴人發見被上訴
      人於工程合約書上擅自添加附註：「本工程四只化糞池由甲方提供，乙方按裝
      ．．．」，該部分文字並未由上訴人蓋印章同意，上訴人莫明所以，但被上訴
      人解釋說，這是指由上訴人墊款先買化糞池，其後才自工程款扣回，因此，上
      訴人始於八十七年七月二十八日付款請示單上記載扣回該代墊款，被上訴人並
      無異議，而於付款請示單上簽名，並收取已扣除化糞池及保固金之尾款，原判
      決認定化糞池之款項，應由上訴人負擔，並不正確。且由被上訴人自行向訴外
      人成源實業股份有限公司（下稱成源公司）購買四只化糞池之請款單上，載明
      訂貨人為「正和水電」，係被上訴人所指定之行號亦可為證。至於化糞池之申
      購情形上訴人並不清楚，請款時是成源公司寄到陳文宗那裏，由陳文宗拿到公
      司請款，並表示是被上訴人之代墊款，上訴人才開支票以郵寄方式付款。
  ８、打星號附註關於電力部分，不在上訴人與軍方契約內，也不在兩造合約內，陳
      文宗表示被上訴人確實有施作，故補給工程款予被上訴人。
  ９、工程包商對於完成之工程，依法本即負有瑕疵擔保及保固之責任，上訴人主張
      被上訴人之工程款應扣除保固金，等到保固期滿才可領取，不但符合法律規定
      ，更與工程承包之習慣相符，尤其，就該部分上訴人特別於本件工程合約附註
      一中標明「合約內容以武嶺營區兵舍更新工程為準」，主要就是表示兩造工程
      內容、工程條件與上訴人、陸軍二四三五部隊之工程合約一致，而保固金之約
      定，當然亦無不同，且本件工程地點太遠亦需保固。雖然附註一的約定在簽約
      時的確沒有提到，但那是因為簽契約前陳文宗先與被上訴人就本件工程洽談過
      ，陳文宗向上訴人表示已向被上訴人說明清楚，本件工程完全依照軍方的契約
      規定。
１０、本件工程在簽約時已經很趕，且被上訴人同意以二百六十萬元總價承包並依軍
      方契約施作，故雙方並未就各階段付款比例仔細約定，契約雖有如第六條第四
      款之約定，但兩造間之實際付款則是被上訴人來請款，上訴人在價金的給付條
      件上亦予被上訴人方便。又被上訴人在收受尾款時也有在扣掉保固款內簽名，
      表示被上訴人有同意扣掉保固款。
１１、工程另有幾個小包，都有保固金的約定，有機器或會動的才有保固金的約定，
      都是百分之三，不會動的例如水泥混凝土因為有出具測試保固書，所以就不扣
      保固金。保固金的約定都是一樣的，到時會發還給他們，要不就是他們要出具
      保固書給上訴人，由他們自己保固。
１２、公司收有二百八十多萬元的發票，係因證人陳文宗與被上訴人有債務的糾紛。
１３、公司是由法定代理人乙○○負責，陳文宗為工地主任，負責現場人員之調配。
（三）證據：除援用原審所提證據外，另提出被上訴人之付款請示單七紙、成源公司
      請款單、支票、營利事業登記證、經濟部公司執照、估價單各一紙、工程合約
      書一件、詮錦鋁業之付款請示單一紙為證，並聲請訊問證人陳文宗、吳文雄、
      鄭亞玲。
二、被上訴人方面：
（一）聲明：駁回上訴。
（二）陳述：除與原審判決書所載者相同茲予引用外，補稱：
  １、被上訴人只收到工程款二百二十四萬六百元，上訴人於八十七年五月二十五日
      簽發之支票，票面金額二十八萬一千四百元，非給付予被上訴人。
  ２、依合約書打星號部分附註所載，化糞池本來就是應由上訴人提供，被上訴人只
      負責安裝。打星號部分並非簽約當天寫的，而係被上訴人將契約書拿回去後書
      寫上去的，但在訂約第二天就拿一份合約書給上訴人之合夥人陳文宗。依常理
      公司不可能到完工時才拿回契約書，被上訴人亦不可能到完工時才填寫打星號
      部分。
  ３、被上訴人在填估價單時因無圖面，乃以普通水泥做的化糞池來估價，一個約一
      萬多元，ＦＲＰ是浴缸材質，也有幾千元的，總之是用便宜的東西估價，直到
      簽約時看到圖面，才知估價單上之生化處理器是指比較貴的那種，不是水泥做
      的，故在簽約當時被上訴人即有向上訴人表示過係以水泥做的化糞池來估價。
      雖然當日上訴人有要求施作之化糞池應合於ＦＲＰ流放標準，但生化處理槽一
      個要六萬多元，被上訴人表示沒有辦法作，而且化糞池也不是水電工應負責的
      部分，所以才以打星號之附註將化糞池排除，其後並由上訴人購買化糞池。
  ４、被上訴人皆係向陳文宗請款，收取尾款當時被上訴人有爭執為何扣除保固款及
      化糞池，陳文宗則叫被上訴人先將四十七萬多元之尾款部分拿去，並表示扣款
      情形他也不知道，是公司小姐寫的，若契約有約定，到時再來請款。又請款時
      被上訴人皆有附單據、發票號碼給上訴人，是開二百六十萬元之足額發票，上
      訴人另又向成源公司拿取發票，造成上訴人只付二百六十萬元的錢，卻有二百
      八十多萬元的發票。
  ５、打星號部分除了化糞池外，尚有約定電力、增加契約容量及變更三相電力，就
      電力、增加契約容量及變更三相電力部分，上訴人不爭執，且皆已給付該部分
      之費用。
  ６、當初約定的付款方式即如契約之條件，例如該款（９）的部分，只有軍營才會
      有這種工程。至於附註一是指施作的材料及方式要以武嶺營區兵舍更新工程的
      約定，並不是指付款方式。至於其他亦扣有保固款之小包，實係上訴人硬要扣
      款，其他小包不得不同意。
（三）證據：除援用原審所提之證據外，另提出材料明細表五紙為證，並聲請訊問證
      人邱信義。
      理    由
一、本件被上訴人起訴主張兩造於八十六年十二月間，就上訴人承作陸軍二四三五部
    隊合歡山武嶺營區「武嶺區兵舍更新工程」中之水電工程部分（下稱系爭工程）
    ，簽訂「武嶺營區水電工程」工程合約書，約定由被上訴人施作電氣、給排水工
    程，工程總價款為二百六十萬元。詎被上訴人依約將系爭工程施作驗收完畢後，
    上訴人尚有工程款三十四萬六千元迄未給付，屢經催討，均置之不理，爰依承攬
    關係提起本件訴訟。上訴人則以系爭工程之工程款二百六十萬元，扣除原應由被
    上訴人負擔，卻由上訴人代墊之系爭工程四只生化處理器價款二十八萬一千四百
    元及系爭工程總工程款百分之三之保固款七萬八千元，餘工程款上訴人均已分期
    給付完畢，並無差欠被上訴人任何工程款等語，資為抗辯。
二、查兩造於八十六年十二月間，就系爭工程簽訂「武嶺營區水電工程」工程合約書
    ，約定由被上訴人施作電氣、給排水工程，工程總價款為二百六十萬元，被上訴
    人已依約施作完畢，並通過驗收，上訴人則分別於八十七年三月十六日以面額合
    計二十六萬元之支票二紙、同年五月二十日以現金二十五萬元、同年六月三十日
    以面額二十四萬元、十三萬九千二百三十元、五十八萬四百元之支票各一紙、同
    年七月二十日以現金三十萬元，給付被上訴人工程款。嗣於八十七年七月二十八
    日兩造結算尾款時，上訴人則以工程總價款二百六十萬元，扣除上訴人前已給付
    之工程款，以及上訴人另先支付之系爭工程四只生化處理器價款二十八萬一千四
    百元和系爭工程總工程款百分之三之保固款七萬八千元後，以面額四十七萬九百
    七十元之支票一紙，給付被上訴人尾款等情，有「武嶺區兵舍更新工程」工程契
    約、系爭工程之工程合約書各一份、付款請示單七紙、營繕工程結算驗收證明書
    一紙附卷可稽，且為兩造所不爭執，自堪信為真實。
三、被上訴人主張系爭工程四只生化處理器依約應由上訴人提供，被上訴人僅負責按
    裝，上訴人不能自二百六十萬元之工程款中扣除四只生化處理器之價款云云，上
    訴人則以被上訴人係以二百六十萬元總價承包系爭工程，包括負擔施工所需材料
    ，上訴人支付生化處理器價款，僅係代墊等語置辯。是本件首應審究者，厥為系
    爭工程四只生化處理器，依約應由何造負擔？茲分別說明如下：
（一）上訴人主張系爭工程合約書簽訂之初，上訴人曾先提供軍方之材料明細表給被
      上訴人估價一節，有被上訴人提出之材料明細表五紙在卷足憑，並經證人陳文
      宗證述屬實，且為被上訴人所不爭執，自應採信。依被上訴人所提出、用以估
      價之材料明細表以觀，其中Ａ棟及Ｂ棟之給水系統材料明細表項次第二十一項
      均載明為「項目：生化處理槽」「規格：二十人份ＦＲＰ」，「備註欄：正字
      ，放流水須符合水污染防治法放流標準，責任施工」，堪認上訴人係以生化處
      理槽作為兩造訂約之條件之一至明。而上開材料明細表既已記載明確，且被上
      訴人於本院審理時復陳稱：「（問：工程二十人份ＦＲＰ是何意？）ＦＲＰ是
      浴缸的材質」等語，足徵被上訴人對於上訴人所欲發包之給水工程，係要求以
      生化處理器施作，而非以普通水泥做的化糞池為材料一節，理應知悉，復參以
      系爭工程合約書附註二已載明「按圖施工，無追加減帳，圖說不清，以軍方解
      說為準」，兩造並合意以二百六十萬元總價承包，應認兩造於簽約之時，所約
      定之總工程款二百六十萬元，係包括由被上訴人負擔四只生化處理器之費用無
      訛。是以被上訴人辯稱於估價時，係以普通水泥做之化糞池或以較便宜之生化
      處理器作為估價標準，直到簽約時看到圖面，才知估價單上之生化處理器是指
      比較貴的那種，不是水泥做的云云，縱認屬實，要屬被上訴人單方面對施工材
      料成本估算之差誤，自難影響系爭工程契約之內容。
（二）被上訴人雖又以依合約書打星號部分附註記載「本工程四只化糞池由甲方（按
      指上訴人）提供，乙方（按指被上訴人）按裝」，故化糞池本即應由上訴人提
      供，被上訴人只負責安裝云云置辯，上訴人則否認有此約定。查系爭合約書上
      打星號部分之附註並非兩造簽約當天所寫，而係雙方合意以二百六十萬元由被
      上訴人承包系爭工程，且上訴人在該合約書上加蓋公司章及法定代理人印章後
      ，由被上訴人將二份契約書取回後所書寫等情，為兩造所不爭執，則該項打星
      號之附註既在兩造合意之後，由被上訴人單方所為之意思表示變更，自應由被
      上訴人就上訴人亦已同意如打星號之附註內容負舉證責任。經查，被上訴人主
      張其在簽約當日即已向上訴人表示係以化糞池估價，無法以生化處理器施作云
      云，業經上訴人否認，復經證人陳文宗到庭證述：「（問：當時有無在契約上
      寫打星號之附註）沒有。這份合約是我寫的，當時也沒有提出問題，只有說按
      圖施工」等語，被上訴人上開抗辯已難採信。被上訴人雖又舉簽約當時亦在場
      之土木包商即證人邱信義欲實其說，惟證人邱信義結證稱：「（問：何人、何
      時提到生化處理器？）簽立契約當時甲○○只知作化糞池的部分，契約簽訂時
      都沒有提到改為生化處理器的問題」「（問：後來改為生化處理器部分你知否
      ？）從化糞池改為生化處理器的事情我不是很清楚，後來陳文宗有在現場與甲
      ○○說看價錢差價如何再談，我有在旁邊，陳文宗說由公司買材料進來，由水
      電的來埋設，至於錢如何處理我不是很清楚」等語，依上開證言，則證人邱信
      義對於兩造間有關生化處理器之約定、洽談細節，均不知情，即難據以證明被
      上訴人上開所辯為真。故被上訴人之此項抗辯，委無可取。
（三）被上訴人又辯稱上訴人所持有之系爭工程合約書是在雙方訂約後之次日或數日
      內即交予證人陳文宗，上訴人應早已知悉打星號之附註約定云云，惟此亦經上
      訴人及證人陳文宗俱予否認，證人陳文宗並證稱：「（問：何時知有星號附註
      部分？）是在快完工時才拿到」等語可參。另經本院訊問被上訴人：「有無證
      據可證明你隔幾天就拿給陳文宗？」被上訴人回答：「無法證明」，是依舉證
      責任之分配原則，被上訴人既無法舉證以佐其說，上開所辯要無足採。
（四）參諸常情，契約當事人若就已合意之內容，事後加以更動、增刪，一般多會在
      該更動、增刪處，由兩造簽名或蓋章，以表徵確經雙方同意。而依本件當事人
      之工程合約書所載，就雙方簽約當時即已增刪之部分，例如合約書第六條付款
      方法「１、合約時甲方付給乙方新台幣ˍˍ萬元整做為預付款」劃線刪除之；
      「３、．．．付款日為每月十日及二十五日」其中「十日及二十五日」劃線刪
      除並變更為「二十五前送單，十日領款」，其上均有上訴人法定代理人之印章
      可資參佐，然觀之上訴人所持合約書上，由被上訴人事後書寫之打星號附註部
      分，其上僅有被上訴人之印章，並無上訴人之印章，前後相較，尚難認上訴人
      亦有同意被上訴人是項變更之意思表示。
（五）再者，被上訴人主張系爭工程之四只生化處理器是上訴人所購買及付款的云云
      ，雖與證人鄭亞玲即出名向成源公司購買生化處理器之正和水電負責人所證述
      「．．．是南獅委託我們買的．．．」「．．．票應是我先生到南獅，請南獅
      開立支票，再拿去給成源．．．」「我只與南獅陳先生聯絡」「我也不認識上
      訴人法定代理人及陳先生，我才要他們（按指上訴人）開現金票」之情節，大
      致相符，惟查：
  １、證人陳文宗到庭證稱：「在施工時他（按指被上訴人）有發現到他估的是化糞
      池，我說有圖說，但當時他如何說我忘了，他有說價格差太多要補貼他，我口
      頭上說應該可以，但應向公司說」「（問：去買生化處理器後有無協調如何補
      貼或何人負擔？）都沒有談」等語，另依被上訴人在原審所提出之錄音譯文內
      容，證人陳文宗表示：「．．．合歡山我與宏章（按指上訴人法定代理人）合
      夥的，宏章後來不理了，我跟你講啦，我真的有講要貼你啦，我說真的我貼不
      出來啦，講真的這樣啦，你不要逼我啦，我也沒能給你啦，我票也跳了，你開
      去也沒用．．．」「今天我該要給的時候，像戰技館，說多少就多少也沒欠，
      發票沒開也沒計較，因為我知道合歡山我對不起你，因為宏章不理我，因為宏
      章有錢，他要拗就是要拗，沒有像我氣魄那麼好啦」等語，則依被上訴人與證
      人陳文宗之對話內容及兩造均不爭執系爭工程係由證人陳文宗與被上訴人洽談
      等情，僅得認定被上訴人確曾向證人陳文宗提出生化處理器應由上訴人負擔之
      請求，雖嗣後亦由證人陳文宗去購買系爭工程所需之四只生化處理器，惟充其
      量亦只能證明證人陳文宗或有同意被上訴人之所請，均尚不足以證明證人陳文
      宗業已將被上訴人之上開請求轉達予上訴人，並已經上訴人同意之事實，益證
      上訴人辯稱：「證人（按指鄭亞玲）所述我都不知道」等語，堪予採信。
  ２、又上訴人法定代理人自陳該公司是由法定代理人乙○○負責，陳文宗擔任工地
      主任，負責現場人員之調配，被上訴人亦陳稱皆係向證人陳文宗請款，但證人
      陳文宗曾表示扣款情形是公司小姐寫的，他也不知道等情，可認證人陳文宗在
      系爭工程中僅負責現場監工部分，對於系爭工程契約之內容，並無決定權，本
      件工程合約書仍應以上訴人之法定代理人之意思表示為準，則上訴人既否認同
      意負擔四只生化處理器之價款，知情之證人陳文宗就系爭工程款又無權置喙，
      自不能以本件生化處理器係由證人陳文宗所訂購或被上訴人已向證人陳文宗表
      達上開請求，責令上訴人負擔該筆價款。
  ３、上訴人就系爭工程四只生化處理器之價款二十八萬一千四百元，係由上訴人支
      付一節，固不爭執，惟辯稱：「申購情形我（按指上訴人法定代理人）都不知
      道，請款時是成源公司寄到陳文宗那裡，他拿來公司請款，說是甲○○的代墊
      款，我才開支票付款」等語，核與證人陳文宗證述：「（問：生化處理器的錢
      是何人付的？）是公司代墊的，這部分有自工程款內扣除」「．．．被上訴人
      請尾款時是以二百六十萬元再加化糞池之二十八萬一千四百元的錢來計算尾款
      ，公司認為化糞池的錢應含在二百六十萬元內，所以用二百六十萬元扣掉先前
      付款及代墊款來計算尾款即得四十七萬零七十元」等語相符，堪認在上訴人方
      面，係基於代墊之意思而為上開四只生化處理器價款之支付，則被上訴人主張
      兩造間就該四只生化處理器之價款係約定由上訴人負擔云云，即不可採。
（六）被上訴人另以打星號部分除化糞池之約定外，尚有約定電力、增加契約容量及
      變更三相電力，上訴人並已給付該部分之費用云云，資為抗辯。查打星號部分
      有關電力之約定，雖為上訴人所不爭執，但兩造均稱就此部分之工程，原即非
      上訴人與軍方契約之內容，而係追加之工程，自亦不在兩造間工程合約書之約
      定範圍內，與四只生化處理器係自始即表明於材料明細表中之情形，顯不相同
      ，自難以上訴人同意給付電力部分之追加工程費用，率爾推斷上訴人亦同意就
      原契約所定之生化處理器改由上訴人負擔價款，被上訴人所辯，自不足採。
（七）被上訴人又抗辯上訴人只給付二百六十萬元之工程款，但卻自被上訴人處拿取
      得足額發票，另又向成源公司拿取四只生化處理器二十八萬一千四百元之發票
      云云，惟查發票之作用僅係為充作收據暨報稅之資料，其是否浮列虛開或短報
      少給，均與當事人間之契約約定內容不生影響，被上訴人自不得以發票之開立
      情形，解免其依約應負工程材料價款責任。
（八）綜上，被上訴人之抗辯均無可信，則依兩造原先之合約書約定，系爭工程四只
      生化處理器之材料價款，自應由被上訴人負擔，堪臻明確。
四、被上訴人復主張系爭工程並無保固款之約定，上訴人不能自二百六十萬元之工程
    款中扣除等語。上訴人則以本件工程合約附註一標明「合約內容以武嶺營區兵舍
    更新工程為準」，主要就是表示兩造工程內容、工程條件與上訴人、陸軍二四三
    五部隊之工程合約一致，保固金之約定，自無不同，且證人陳文宗與被上訴人洽
    約時，亦已表示完全依照軍方的契約規定，加以本件工程地點太遠也有保固之必
    要，而扣付保固款係屬工程承包之習慣等語，資為抗辯。則本件次應審酌者，係
    兩造間就系爭工程有無保固款之約定？分別說明如下：
（一）兩造於本件工程合約書附註一註明「合約內容以武嶺營區兵舍更新工程為準」
      等文字，究係何指，亦即是否有如上訴人上開所述約定，自應探求當事人之真
      意。又依舉證責任分配原則，上訴人當應就兩造間有約定保固金等有利於己之
      事實證明之。經查：
  １、兩造就系爭工程之付款方法已明確約定在本件工程合約書第六條，依該條第４
      項規定，上訴人各階段付款比例約定如下：（１）材料預付款10％；（２）電
      氣磚牆配管完成10％；（３）電氣配線完成10％；（４）給排水配管完成10％
      ；（５）燈具進場10％；（６）冷暖氣進場10％；（７）瓷器進場10％；（８
      ）屋外配管線完成10％；（９）熱水器、開水機進場10％；（１０）驗收完成
      10  ％。可知兩造已就全部之工程款均分成十階段，並無酌留部分比例之工程
      款以為保固款之情形，而依該合約書之其他條款，亦無有保固款之約定，有該
      份工程合約書可證。復參以該合約書中有關工程項目、工程範圍等均未詳細約
      定，確有參酌上訴人與軍方之工程契約之必要，與工程付款方法業已約明之情
      形不同等情，應認兩造間就系爭工程之價金給付方式，已有特別之約定。
  ２、上訴人雖辯稱因本件工程很趕，並未就該合約書中第六條第４項之內容，詳予
      約定，且兩造間之實際付款亦非遵照上開階段，而是被上訴人來請款，上訴人
      儘可能讓被上訴人方便取款云云，然查，簽訂契約後，兩造是否依約履行，係
      屬是否生債務不履行責任之問題，並不影響原契約約定之內容，更不會改變當
      事人間原先之合意，是以當不因兩造間未依約定之階段分期給付工程款，即認
      定兩造間亦有保固金之約定存在，上訴人上開所辯，自亦不足採信。
  ３、上訴人又提出承包商詮錦鋁業之付款請示單一紙欲證其言，然上訴人與詮錦鋁
      業間之工程契約，並無書面契約可資為證，雙方僅係口頭約定，與本件當事人
      間有書面之合約書約定，情節即有不同，又上訴人與詮錦鋁業間是否在工程承
      包之初即有保固款之約定，抑或詮錦鋁業於收取尾款時，同意上訴人扣除保固
      款之要求，均屬不明，自不能以該紙付款請示單之記載，即推認兩造間有關合
      約書附註一之真意為何。
  ４、上訴人另主張被上訴人在尾款請款單上簽名，表示業已同意扣款云云，被上訴
      人否認之，並辯稱被上訴人向證人陳文宗收取尾款時曾爭執為何扣除保固款，
      因證人陳文宗表示不知情，叫被上訴人先將四十七萬多元之尾款部分拿去，被
      上訴人才在該請款單上簽名等語。被上訴人上開所述，核與證人陳文宗到庭證
      述：「（問：被上訴人對扣款有無爭執？）他有異議，他有不同意我們扣掉，
      我有叫他要去跟公司說．．．」之情節相符，參以在請款單上簽名，通常係指
      簽名者確實有收受如數款項，具有收據之性質，至於在收據之作用外，是否有
      其他之意思表示，則應視各種情狀而論，在本件中，上訴人既未提出其他確切
      之證據證明以佐其說，即難僅以被上訴人對付款請示單上之內容已有知悉，且
      與原工程合約書之約定不同，遽認被上訴人確有同意扣除保固款之意思表示或
      變更原工程合約內容之約定，上訴人之主張，委無可取。
（二）綜上，兩造確實未在該合約書內約定保固金之事項，而上訴人又無法證明雙方
      確實有將上訴人與軍方之工程契約中有關保固之約定，納為兩造間之契約內容
      之合意，則上訴人與陸軍二四三五部隊間之工程契約雖有約定保固之事宜，即
      與被上訴人無關。依兩造間之工程合約書，上訴人尚不能對被上訴人要求扣除
      系爭工程總工程款百分之三之保固款七萬八千元，洵堪認定。
五、從而，被上訴人本於承攬之法律關係，請求上訴人給付七萬八千元，及自八十八
    年三月三十一日（起訴狀繕本送達翌日）起至清償日止，按週年利率百分之五計
    算之法定遲延利息，為有理由，應予准許。逾此所為請求，為無理由，應予駁回
    。原審就超過上開應准許部分，為上訴人敗訴之判決，自有未洽。上訴意旨就此
    部分指摘原判決不當，求予廢棄改判，為有理由。至於上開應准許部分，原審判
    命上訴人給付，核無違誤，上訴意旨，就此部分，仍執陳詞，指摘原判決不當，
    求予廢棄，為無理由，應駁回其上訴。
六、本案事證已臻明確，兩造其餘主張陳述及所提之證據，均毋庸再予審酌，附此敘
    明。
據上論結，本件上訴為一部有理由，一部無理由，依民事訴訟法第四百三十六條之一
第三項、第四百五十條、第四百四十九條第一項、第七十九條但書，判決如主文。
中      華      民      國    八十九    年      七      月      七      日
                              臺灣臺中地方法院民事第三庭
~B審判長法官  林清鈞
~B法      官  張瑞蘭
~B法      官  莊嘉蕙
右為正本係照原本作成
不得上訴。
中      華      民      國    八十九    年      七      月      七      日
~B法院書記官


司法院資訊處製作；財團法人民間司法改革基金會備份。
